臺灣桃園地方法院刑事判決　　　　　　　 95年度易字第922號
公　訴　人　台灣桃園地方法院檢察署檢察官
被　　　告　庚○○
上列被告因侵占案件，經檢察官提起公訴（95年度偵字第10355
號），本院判決如下：
    主  文
庚○○連續意圖為自己不法之所有，而侵占對於業務上所持有之
物，累犯，處有期徒刑拾月，減為有期徒刑伍月，如易科罰金，
以銀元佰元折算壹日。
    事  實
一、庚○○曾因業務侵占案件，經臺灣高等法院於民國93年12月
    17日以93年度上易字第1803號判決判處有期徒刑6 月，如易
    科罰金，以銀元300 元折算1 日確定，並於94年5 月5 日易
    科罰金執行完畢。
二、庚○○於94年4 月1 日起，即任職於址設於桃園縣龜山鄉○○路○ 段946 號之高成不動產經紀有限公司（以下簡稱高成
    公司，該公司加盟於力霸房屋龜山萬壽店），擔任房屋銷售
    業務員，並領取印有力霸房屋字樣之定金收據、不動產買賣
    斡旋/ 承諾契約書等空白書面契約，為從事仲介房屋買賣業
    務之人，嗣後自高成不動產經紀有限公司離職後，未將領得
    之上開空白書面契約繳回。於離職後之某日，知悉乙○○有
    意購買房屋，遂介紹乙○○數間房屋，因乙○○中意非屬高
    成不動產經紀有限公司仲介物件之桃園縣桃園市○○街133
    巷21號3 樓之房地，遂於94年9 月17日，在桃園縣大園鄉某
    處之「麥當勞速食店」交付庚○○新臺幣（下同）5 萬元之
    斡旋金，委託庚○○代向屋主陳宏銘居間仲介，並簽訂力霸
    房屋不動產買賣斡旋/ 承諾契約書；嗣後，庚○○向乙○○
    表示欲收取代書費用、契約、佣金等費用10萬元，乙○○遂
    於94年9 月22日，在桃園縣桃園市○○路某處之「一茶一座
    餐廳」，交付10萬元予庚○○，庚○○竟意圖為自己不法所
    有之概括犯意，未將該10萬元費用交付予王誠代書事務所之
    代書甲○○以辦理房屋過戶所需之代書、契稅等費用，而變
    易持有為所有，予以侵占入己；庚○○透過乙○○知悉戊○○有意購買房屋，遂於94年10月間，向戊○○仲介非屬高成
    不動產經紀有限公司仲介物件之桃園縣桃園市○○○○街11
    7 號2 樓之房地，庚○○並向戊○○收受20萬元之費用（其
    中15萬元係給付屋主許文傑之訂金，所餘之5 萬元係給付代
    書甲○○之代書、契稅等費用），戊○○並於94年10月5 日
    交付20萬元予庚○○，詎庚○○承前概括犯意，將戊○○給
    付之20萬元中取出15萬元交付屋主許文傑之代理人己○○外
    ，其餘費用均變易持有為所有而予侵占入己，而未交付代書
    甲○○。嗣因代書甲○○向乙○○、戊○○收取代書、契稅
    等費用，乙○○、戊○○發覺有異，經向高成公司詢問，始
    查悉上情。
三、案經高成公司訴請臺灣桃園地方法院檢察署檢察官偵查起訴
    。
    理  由
壹、程序方面：
    本件認定事實所引用之本件卷內所有卷證資料（包含人證與
    文書證據、物證等證據），並無證據證明係公務員違背法定
    程式所取得，且被告於準備程序即陳明對檢察官所提出之證
    據方法之證據能力沒意見等語，並審判期日對本院提示之卷
    證亦陳明沒意見等語，且卷內之文書證據，亦無刑事訴訟法
    第159 條之4 之顯有不可信之情況與不得作為證據之情形。
    綜上，依刑事訴訟法第159 條至159 條之5 之規定，本件認
    定事實所引用之本件卷證所有證據（包含人證與文書證據、
    物證等證據），均有證據能力，合先敘明。
貳、實體方面：
一、訊據被告庚○○固坦承於94年9 月22日、同年10月5 日，向
    被害人乙○○、戊○○分別收受10萬元、5 萬元，惟矢口否
    認有業務侵占之犯行，辯稱：伊向被害人乙○○、戊○○收
    受之10萬元、5 萬元，係要給付屋主之訂金云云。經查：
    (一)被告於94年4 月1 日起，即任職於高成公司（該公司加盟
      於力霸房屋龜山萬壽店），擔任房屋銷售業務員，並領取
      印有力霸房屋字樣之定金收據、不動產買賣斡旋/ 承諾契
      約書等空白書面契約，嗣後自高成不動產經紀有限公司離
      職後，未將領得之上開空白書面契約繳回，於離職後之某
      日，仲介被害人乙○○購買非屬高成不動產經紀有限公司
      仲介物件之桃園縣桃園市○○街133 巷21號3 樓之房地，
      被害人乙○○並於94年9 月17日，在桃園縣大園鄉某處之
      「麥當勞速食店」交付被告5 萬元之斡旋金，並簽訂力霸
      房屋不動產買賣斡旋/ 承諾契約書，乙○○並於94年9 月
      22日在桃園縣桃園市○○路某處之「一茶一座餐廳」，交
      付10萬元予被告，嗣後被告於94年10月間，向戊○○仲介
      非屬高成不動產經紀有限公司仲介物件之桃園縣桃園市○○○○街117 號2 樓之房地，庚○○並向戊○○收受20萬
      元之費用等事實，業據被告供承在卷，且有證人乙○○、
      戊○○、丁○○證述明確，復有定金收據、不動產買賣斡
      旋/ 承諾契約書、不動產買賣契約書、九十四年契約繳款
      書、不動產買賣契約書各1 份在卷可稽，是此部分之事實
      堪以認定，合先敘明。
    (二)被告固坦承有於94年9 月22日、同年10月5 日，向被害人
      乙○○、戊○○分別收受10萬元、5 萬元，惟以前揭情詞
      置辯，惟查：
      1.被告初於本院訊問時供稱：伊並未分別於94年9 月22日
        、94年10月5 日向被害人乙○○、戊○○收取10萬元、
        5 萬元，被害人戊○○所交付之5 萬元，係由案外人丙○○所收取云云（見本院卷第39頁、第40頁）；嗣於本
        院準備期日時則改稱：被害人乙○○、戊○○所交付之
        10萬元、5 萬元，均係交付賣方之頭期款及代書費，伊
        並未經手云云（見本院卷第59頁）；末於本院審理時則
        又稱：伊有收受被害人乙○○、戊○○所交付之10萬元
        、5 萬元，惟此部分係買屋訂金云云（見本院96年8 月
        15日審判筆錄第6 頁）。被告關於是否收受被害人乙○○、戊○○所支付之10萬元、5 萬元，收受之目的為何
        ，於短期內之供述前後不一，顯然有別，是其供述是否
        實在，已有可疑。
      2.證人即被害人乙○○、戊○○於本院審理中則證稱：渠
        等確定有將10萬元、5 萬元交付被告，而未交付案外人
        丙○○等語，證人乙○○則證稱：伊在94年9 月22日有
        簽立定金收據，所載之支付15萬元，係包括5 萬元之斡
        旋金及10萬元之代書費用，在代書有另外付10萬元予屋
        主，故伊購買桃園縣桃園市○○街133 巷21號3 樓之房
        地前，已先支付25萬元，10萬元之代書費用，伊已交付
        被告，當時並無其他人或一名叫做丙○○的人在場等語
        （見本院卷第78頁），參以證人乙○○在未購得上開房
        地之前，所付出之費用為何，攸關其日後支付屋主及賣
        方買賣價金之金額及費用，因此證人乙○○關於此部分
        之記憶，應無誤認或喪失之情；另證人戊○○則證稱：
        伊在94年10月5 日交付20萬元予被告，其中15萬元係給
        付屋主的訂金，此部分訂金被告確實已交給屋主，其中
        5 萬元係給付代書之費用，交付予被告之時，證人乙○○在場等語（見本院卷第80頁），證人戊○○此部分之
        證述，亦據證人乙○○證述明確（見本院卷第79頁），
        此外，證人戊○○所交付予被告之15萬元，亦由被告交
        付予出售桃園縣桃園市○○○○街117 號2 樓房地之所
        有權人許文傑之代理人己○○，經證人己○○於偵查中
        證述屬實（見臺灣桃園地方法院檢察署94年度交查字第
        940 號偵查卷第55頁），顯見被告有收受證人戊○○所
        交付之20萬元無訛，綜上，被告確實有在上開時、地，
        收受被害人乙○○、戊○○所交付之10萬元、5 萬元，
        被告辯稱並未收到云云，顯與事實不合，不足可採。
      3.證人甲○○於本院審理中證稱：伊係正誠代書事務所有
        地政士，負責本件被害人乙○○、戊○○所購買房地之
        過戶代書事宜，惟伊向被害人乙○○、戊○○收受代書
        及契稅費用時，被害人乙○○、戊○○均向伊表示已將
        此部分之金額交付被告等語（見本院卷第85頁、第86頁
        ），此核與證人即被害人乙○○、戊○○證稱：被告向
        渠等收取之10萬元、5 萬元，係作為代書費、契稅等費
        用，渠等並已交付被告等語相符，是應認被告向被害人
        乙○○、戊○○所收取之10萬元、5 萬元之費用，係為
        支付辦理房地過戶所需之代書、契稅等費用，而非如被
        告所稱係支付屋主訂金云云，是被告此部分之辯解，亦
        與事實有違，尚難採信。
      4.綜上，被告確實在94年9 月22日、94年10月5 日，向被
        害人乙○○、戊○○收取10萬元、5 萬元之代書、契稅
        等費用，惟收取之後，並未實際支付代書甲○○，而被
        告對於此部分金額之流向，前後供述不一，而未能明確
        交待去處，應認被告已將此部分之金額變持有為所有而
        侵占入己。
    (三)綜上，本件事證明確，被告犯行堪以認定，應依法論科。
二、刑法及刑法施行法部分條文業經於94年2 月2 日修正公布，
    並均於95年7 月1 日施行。按行為後法律有變更者，適用行
    為時之法律，但行為後之法律有利於行為人者，適用最有利
    於行為人之法律，現行刑法第2 條第1 項定有明文。修正後
    刑法第2 條第1 項之規定，係規範行為後法律變更所生新舊
    法律比較適用之準據法，於修正後刑法施行後，應適用修正
    後刑法第2 條第1 項規定之從舊從輕之原則為比較；修正後
    刑法第2 條第2 項，則為同條第1 項之特別規定，於修正後
    刑法施行後，關於非拘束人身自由之保安處分，應依修正後
    刑法第2 條第2 項之規定，適用裁判時之法律。又修正後刑
    法第35條，乃刑之重輕之法定次序與標準，應適用裁判時之
    修正後刑法第35條之規定。修正後刑法第2 條第1 項係採從
    舊從輕原則，適用最有利於行為人之法律。既曰法律，自較
    刑之範圍為廣；除法律有特別規定者（如修正後刑法第2 條
    第2 項非拘束人身自由之保安處分適用裁判時法，修正後刑
    法施行法第9 條之3 規定之情形），應依其規定；或事關執
    行之緩刑之宣告，或犯罪在刑法修正施行前，自首在刑法施
    行後之自首部分，或程序之規定（程序從新，如刑法第40條
    沒收宣告之程序規定），應適用裁判時之修正後刑法之規定
    外；依修正後刑法第2 條第1 項比較時，應就罪刑有關之共
    犯、未遂犯、連續犯、牽連犯、結合犯，以及累犯加重，自
    首減輕暨其他法定加減原因（如身分加減）與加減例等一切
    情形，綜其全部之結果而為比較後，整個之適用，不能割裂
    而分別適用有利益之條文。關於易科罰金之折算標準、易服
    勞役之折算標準及期限、罰金與死刑是否併予執行、多數有
    期徒刑定應執行之刑時之最高刑期之限制等之修正，事涉行
    為人易刑折算標準金額之多寡與期限之長短及定執行刑時能
    否就罰金刑併予執行或有期徒刑定應執行之刑時最高度之限
    制，亦均屬依修正後刑法第2 條第1 項所應比較適用法律之
    範圍。拘束人身自由之保安處分，並非屬修正後刑法第2 條
    第2 項規定應適用裁判時法之範圍，除有特別規定者外，亦
    屬應依修正後刑法第2 條第1 項比較適用之法律；從刑附屬
    於主刑，除法律有特別規定者外，依主刑所適用之法律（以
    上參考最高法院95年05月23日刑事庭第8 次會議決議及最高
    法院24年上字第4634號、24年上字第5292號、27年上字第
    2615號判例）。
    (一)刑法第56條有關「連續數行為而犯同一之罪名者，以一罪
      論，但得加重其刑至二分之一」之連續犯之規定，亦經修
      正刪除。亦即被告基於概括犯意所為之數行為，自95年7
      月1 日起已不再成立連續犯而得論以一罪，而應依具體行
      為之性質論罪。查被告本案所為之2 次業務侵占之犯罪行
      為均發生於新法施行之前，且被告所為之各次行為，時間
      、地點、對象，各均獨立，但其時間緊接，所犯係構成要
      件相同之罪名，主觀上顯係基於概括犯意所為，為連續犯
      ，依修正前刑法第56條規定，論以一罪，較依新法分論2
      次業務侵占罪之結果，對被告較為有利。
    (二)刑法第41條第1 項前段關於易科罰金折算標準部分：修正
      前刑法第41條第1 項前段規定：「犯最重本刑為5 年以下
      有期徒刑之刑之罪，而受6 月以下有期徒刑或拘役之宣告
      ，因身體、教育、職業、家庭之關係或其他正當事由，執
      行顯有困難者，得以1 元以上3 元以下折算1 日，易科罰
      金。」；又被告行為時之易科罰金折算標準，修正前罰金
      罰鍰提高標準條例第2 條前段（現已刪除）規定，就其原
      定數額提高為100 倍折算1 日，因此被告行為時之易科罰
      金折算標準，應以銀元300 元折算1 日，經折算為新臺幣
      後，應以新臺幣900 元折算1 日。惟修正後刑法第41條第
      1 項前段則規定：「犯最重本刑為5 年以下有期徒刑之刑
      之罪，而受6 月以下有期徒刑或拘役之宣告者，得以新臺
      幣1000元、2000元、3000元折算1 日，易科罰金。」，比
      較修正前後之易科罰金折算標準，仍以95年7 月1 日修正
      公布施行前之規定，較有利於被告。
    (三)刑法第47條將「受有期徒刑之執行完畢，或受無期徒刑或
      有期徒刑一部之執行而赦免後，五年以內再犯有期徒刑以
      上之罪者，為累犯，加重本刑至二分之一。」，修正為「
      受徒刑之執行完畢，或一部之執行而赦免後，五年以內故
      意再犯有期徒刑以上之罪者，為累犯，加重本刑至二分之
      一。第九十八條第二項關於因強制工作而免其刑之執行者
      ，於受強制工作處分之執行完畢或一部之執行而免除後，
      五年以內故意再犯有期徒刑以上之罪者，以累犯論。」，
      因本件被告係故意犯罪，不論依修正前之刑法第47條，或
      修正後之刑法第47條第1 項之規定，均構成累犯，依最高
      法院95年11月7 日95年度第21次刑事庭會議決議結果，適
      用修正後之刑法第47條第1 項，對被告而言，並無不利。
三、按刑法第336 條第2 項所稱之業務，係以反覆同種類行為為
    目的之社會活動，凡行為人本於業務執行關係而取得支配管
    領之物，即業務上所持有之物，經查被告原係在高成公司從
    事仲介房屋銷售之業務員，雖其向被害人乙○○、戊○○所
    仲介房屋時已自高成公司離職，且所推銷仲介之物件，亦非
    屬高成公司之仲介之物件，惟仍本於房屋仲介之業務行為，
    而向被害人乙○○、戊○○收取代書費用10萬元、5 萬元，
    是核被告所為，係犯刑法第336 條第2 項之業務侵占罪，被
    告先後2 次犯行，時間緊接，手段相同，觸犯構成要件相同
    之罪，顯係基於概括犯意所為，為連續犯，應依行為時之刑
    法第56條之規定，以一罪論，並加重其刑。另查被告曾有如
    事實欄所載之犯罪前科與執行紀錄，此有台灣高等法院被告
    全國前案紀錄表與台灣桃園地方法院檢察署刑案資料查註紀
    錄表各乙份存卷可按，其於5 年以內故意再犯本件有期徒刑
    以上之罪，為累犯，應依刑法第47條第1 項之規定加重其刑
    。爰審酌被告前甫因業務侵占案件易科罰金執行完畢，業如
    前述，惟仍於短期間內，再藉房屋仲介銷售業務之便，收取
    被害人乙○○、戊○○之代書、契稅等費用10萬元、5 萬元
    後，未依約交付予代書甲○○，而予以侵占入己，顯見被告
    一再犯案，毫無悔意，而犯後否認犯行，飾詞狡辯，未如實
    交待所收取費用之下落，犯後態度不佳，且被告職司房屋銷
    售之業務，基於業務侵占客戶款項，對於社會交易秩序造成
    重大之影響與妨礙，所為非是，並審酌被害人乙○○、戊○○所受之損害、被告之智識程度等一切情狀，量處如主文所
    示之刑。再按，中華民國九十六年罪犯減刑條例業於96年6
    月15日立法三讀通過，並於96年7 月16日施行，查本件被告
    上開犯罪係在96年4 月24日前，且非屬中華民國九十六年罪
    犯減刑條例第3 條第1 項所列各款所規範之罪，自得予以減
    刑，爰依中華民國九十六年罪犯減刑條例第2 條第1 項第3
    款規定，減其刑期二分之一，並依同條例第9 條、修正前之
    刑法第41條第1 項前段規定，諭知易科罰金之折算標準，以
    資懲儆。
四、公訴意旨另以：被告意圖為自己不法之所有，於94年9 月17
    日，在桃園縣大園鄉某處之麥當勞速食店內，向被害人乙○○收取斡旋金5 萬元後，予以侵占入己，而未將該款項繳回
    高成公司，而認被告此部分之行為，涉犯刑法第336 條第2
    項之業務侵占罪嫌云云。經查，被告向被害人乙○○仲介銷
    售桃園縣桃園市○○街133 巷21號3 樓之房地時，已自高成
    公司離職，且所仲介銷售之物件，非屬高成公司之物件，此
    據證人即高成公司之負責人丁○○於本院審理中證述明確；
    另市面上房地買賣斡旋金之性質，係為委託居間仲介之人向
    買賣契約之他方居間仲介房屋買賣事宜，所因此支付之報酬
    ，因此，被告仲介推銷予被害人乙○○之不動產，既非屬高
    成公司所仲介推銷之物件，而屬被告個人私接之案件，本件
    被害人乙○○購買房地之居間人則為被告而非高成公司；而
    本案被害人乙○○亦確實向屋主陳宏銘購得上開房地，業經
    證人乙○○證述明確，並有上開房地之不動產買賣契約1 份
    在卷可稽，是被告收受被害人乙○○所支付之斡旋金5 萬元
    ，係屬於法有據，主觀上尚難認其有為自己不法所有之意圖
    。公訴人認被告此部分之行為，係構成刑法第336 條第2 項
    之業務侵占罪嫌云云，尚有誤會，惟倘此部分成立犯罪，與
    本案前揭認定被告之犯行，有連續犯之裁判上一罪之關係，
    是此部分不另為無罪之諭知，附此敘明。
據上論斷，應依刑事訴訟法第299 條第1 項前段，刑法第2 條第
1 項、第47條第1 項、第336 條第2 項、95年7 月1 日修正施行
前之刑法第56條、第41條第1 項前段，修正前之罰金罰鍰提高標
準條例第2 條，中華民國九十六年罪犯減刑條例第2 條第1 項第
3 款、第7 條、第9 條，判決如主文。
本案經檢察官鍾雅蘭到庭執行職務
中　　華　　民　　國　　96　　年　　8 　　月　　28　　日
                  刑事第四庭  審判長法　官　黃斯偉
                                    法  官  蘇昭蓉
                                    法  官  陳心婷
上正本證明與原本無異。
如不服本判決，應於判決送達後10日內向本院提出上訴狀（應附
繕本），上訴於臺灣高等法院。
                                    書記官  陳青瑜
中　　華　　民　　國　　96　　年　　8 　　月　　29　　日
附錄本件論罪科刑法條全文：
中華民國刑法第336條
（公務公益侵占罪、業務侵占罪）
對於公務上或因公益所持有之物，犯前條第1 項之罪者，處1 年
以上7 年以下有期徒刑，得併科5 千元以下罰金。
對於業務上所持有之物，犯前條第1 項之罪者，處6 月以上5 年
以下有期徒刑，得併科3 千元以下罰金。
前二項之未遂犯罰之。
